【裁判字號】    97,訴,2196
【裁判日期】    980622
【裁判案由】    給付貨款
【裁判全文】
臺灣桃園地方法院民事判決              97年度訴字第2196號
原      告  鑫鈿機器廠股份有現公司
法定代理人  乙○○
訴訟代理人  李永裕律師
被      告  史密斯製革廠有限公司
法定代理人  甲○○
上列當事人間請求給付貨款事件，於民國98年6 月8 日言詞辯論
終結，本院判決如下：
    主  文
被告應將如附表一所示之機器設備返還原告。
被告應給付原告新臺幣參拾萬陸仟貳佰伍拾元，及自民國九十八
年六月四日起至清償日止，按年息百分之五計算之利息。
被告應自民國九十八年三月一日起至被告將如附表一所示之機器
設備返還原告之日止，依附表二年次欄所示期間，按月於每月一
日給付如附表二平均每月折舊額欄所示之金額。
原告其餘之訴駁回。
訴訟費用由被告負擔。
本判決主文第一項於原告以新臺幣壹佰肆拾萬元為被告供擔保後
，得假執行。
本判決主文第二項於原告以新臺幣壹拾萬仟元為被告供擔保後
，得假執行。
本判決主文第三項於原告於每月屆期後，各以附表二屆期為被告
供擔保之金額欄所示之金額為被告供擔保後，得假執行。
原告其餘假執行之聲請駁回。
    事實及理由
壹、程序方面：
    按訴狀送達後，原告不得將原訴變更或追加他訴。但被告同
    意者，不在此限。被告於訴之變更或追加無異議，而為本案
    之言詞辯論者，視為同意變更或追加。民事訴訟法第255 條
    第1 項但書第1 款、第2 項定有明文。本件原告依督促程序
    聲請本院對被告核發支付命令時，原係依兩造間買賣之法律
    關係，請求被告給付尚欠之買賣價金新臺幣（下同）300 萬
    元，而被告於受該支付命令之送達後20日之不變期間內向本
    院提出異議，依民事訴訟法第519 條第1 項之規定，原告上
    開支付命令之聲請視為起訴。嗣於本院審理時，原告分別於
    民國98年3 月9 日、同年5 月25日具狀將本件改依買賣契約
    經解除後之法律關係請求，並將聲明變更為：(一)被告應將附
    表一所示之機器設備返還原告。(二)被告應給付原告306,250
    元，及自97年8 月13日起至清償日止，按年息5%計算之利息
    。(三)被告應自98年3 月1 日起，至被告返還如附表一所示之
    機器設備予原告之日止，依附表二年次欄所示期間，按月於
    每月1 日依附表二平均每月折舊額欄所示之金額給付予原告
    。核屬訴之變更，惟被告對此並無異議而為本案之言詞辯論
    ，依上規定，視為同意原告所為訴之變更，是原告上開訴之
    變更，應屬合法，先予敘明。
貳、實體方面：
一、原告起訴主張：被告於97年8 月1 日向伊購買10尺削肉機2
    台及10尺削肉機刀台1 支（即如附表一所示，下稱系爭機具
    ），買賣價金含稅在內合計為420 萬元（下稱系爭買賣契約
    ），伊並於同年月14日委託訴外人一億交通有限公司（下稱
    一億公司）運送系爭機具予被告，被告雖於嗣後陸續給付伊
    120 萬元之買賣價金，惟迄今尚有300 萬元未為清償，迭經
    伊多次催告被告給付剩餘之買賣價金，均未獲置理。經伊於
    本件訴訟中，定1 個月之相當期限催告被告履行，並表示如
    被告於屆期仍不履行，系爭買賣契約即為解除之意思，但被
    告於98年5 月27日期限屆至後仍不履行上開價金之給付義務
    ，因此系爭買賣契約自應已依法解除，被告自需負回復原狀
    之義務。並因系爭買賣契約經解除而溯及消滅，被告使用系
    爭機具即屬無法律上原因而形成不當得利，被告自應給付伊
    爭機具時即97年8 月14日起算至98年2 月28日止，已使用6
    月又14日，依系爭機具於被告購買時之價值為420 萬元，其
    耐用年數為8 年，依平均法每年折舊率為千分之一二五計算
    ，另依營利事業所得稅查核準則第95條第6 項規定，上開不
    滿1 月部分以1 月計，是系爭機具使用7 月之折舊損耗即為
    306,250 元。另被告自98年3 月1 日起至返還系爭機具予伊
    之日止，另應依上開計算方式（詳如附表二所示），按月於
    每月1 日給付伊如上所述之不當得利。爰依法提起本件訴訟
    ，並聲明：(一)被告應將附表一所示之機器設備返還原告。(二)
    被告應給付原告306,250 元，及自97年8 月13日起至清償日
    止，按年息5%計算之利息。(三)被告應自98年3 月1 日起，至
    被告返還如附表一所示之機器設備予原告之日止，依附表二
    年次欄所示期間，按月於每月1 日依附表二平均每月折舊額
    欄所示之金額給付予原告。(四)原告願供擔保，請准宣告假執
    行。
二、被告則以：伊係因為金融海嘯銀行抽銀根致週轉不靈，並非
    惡意不付款，伊現無資力可繳納所餘買賣價金等語資為抗辯
    ，並聲明：駁回原告之訴。
三、兩造不爭執事項：
  (一)兩造於97年8 月1 日成立系爭買賣契約，由原告出賣系爭機
    具予被告，其買賣價金為420 萬元（含稅金額），原告並於
    97年8 月14日依約交貨予被告，且於97年10月17日完成試車
    。
  (二)被告僅陸續給付上述買賣價金120 萬元，尚有300 萬元之買
    賣價金仍未給付予原告，且系爭買賣價金全部於97年12月14
    日均已屆期。
  (三)系爭機具即如附表一所示者，並經原告以債權人身分，依假
    扣押之保全程序，向本院聲請以97年度執全字第2320號查封
    中。
四、得心證之理由：
    原告主張：被告迄今尚有300 萬元之買賣價金仍未清償，伊
    並已依法解除系爭買賣契約。依民法解除契約後之法律關係
    ，被告應將系爭機具返還予伊，並支付自被告收受系爭機具
    之時即97年8 月14日起算相當於租金之不當得利等語。被告
    固不否認其業已收受系爭機具，並遲延履行上述系爭買賣價
    金給付之事實，惟仍以前詞置辯，是本件之主要爭點厥為：
    系爭買賣契約是否業經原告合法解除？若是，則原告請求被
    告返還系爭機具，並支付自97年8 月14日起至98年2 月28日
    止，及自98年3 月1 日起至被告返還系爭機具予原告之日止
    ，被告無權占有使用系爭機具之不當得利，是否有據？以下
    茲分述之：
  (一)按稱買賣者，謂當事人約定一方移轉財產權於他方，他方支
    付價金之契約。買受人對於出賣人，有交付約定價金及受領
    標的物之義務。給付有確定期限者，債務人自期限屆滿時起
    ，負遲延責任。民法第345 條第1 項、第367 條、第229 條
    第1 項分別定有明文。又按，契約當事人之一方遲延給付者
    ，他方當事人得定相當期限催告其履行，如於期限內不履行
    時，得解除其契約。契約解除時，當事人雙方回復原狀之義
    務，除法律另有規定或契約另有訂定外，由他方所受領之給
    付物，應返還之。民法第254 條、第259 條第1 款亦有明文
    。又契約當事人之一方因他方遲延給付而定期催告其履行時
    ，同時表明如於期限內不履行，契約即解除，係附有停止條
    件之解除契約之意思表示，如他方當事人未依限履行，則條
    件成就，即發生解除契約之效力，無須另為解除契約之意思
    表示（最高法院87年度台上字第564 號裁判要旨可資參照）
    。
  (二)查被告確有原告所主張未依約支付所餘買賣價金300 萬元，
    且該買賣價金均已屆清償期限之事實，為兩造所不爭執，業
    如前述。就此被告雖辯稱：因為金融海嘯銀行抽銀根致週轉
    不靈，並非惡意不付款，其現無資力可繳納所餘買賣價金等
    語，惟債務人是否有資力清償債務，僅關涉日後之執行是否
    有效果，尚非得據以拒絕履行契約之合法事由，是被告此部
    分所辯，不足為採。次查，原告於98年4 月27日言詞辯論期
    日中已當庭對於被告表示定1 個月之相當期限催告其依兩造
    之買賣契約提出所餘300 萬元買賣價金之給付，復表明如於
    期限內不履行，契約即解除之意旨（見本院卷第48頁），然
    被告於1 個月之期限屆滿時即同年5 月27日仍未為履行，揆
    諸上開說明，兩造間就系爭機具之所成立之系爭買賣契約於
    前揭催告之期限屆滿時即生契約解除之效力，則原告請求被
    告負回復原狀之義務即返還由伊方所受領之系爭機具，自屬
    有據。
  (三)次按，無法律上之原因而受利益，致他人受損害者，應返還
    其利益。雖有法律上之原因，而其後已不存在者，亦同。民
    法第179 條就此定有明文。本件系爭買賣契約業經原告合法
    解除，詳如前述，而契約經解除者，溯及訂約時失其效力，
    則被告自受領系爭機具時起所受占有、使用系爭機具之利益
    ，其法律上之原因已於其後不存在，應認被告自始即無占有
    系爭機具之合法權源，而原告則因被告之占有系爭機具，無
    法行使權利，致受損害，兩者間顯有因果關係存在，又系爭
    機具迄至本件言詞辯論終結日仍未據被告返還予原告，此為
    被告所不爭執，是原告依契約解除後不當得利之法律關係，
    請求被告返還自97年8 月14日受領系爭機具之日起至被告返
    還系爭機具予原告之日止之不當得利，亦屬有據。
  (四)又原告主張以系爭機具依耐用年數8 年計算其自然折舊耗損
    ，並以平均法作為系爭機具提列折舊之標準，以系爭機具每
    年平均攤提之折舊額為伊所受相當於租金之損害乙節，為被
    告所不爭執，且同意按原告上開之方式計算不當得利之數額
    （見本院卷第69、70頁），經本院審酌後認為適當，自應准
    許。再按，採平均法者，以固定資產成本減除殘價後之餘額
    ，按固定資產耐用年數表規定之耐用年數平均分攤，計算其
    每期折舊額。所得稅法施行細則第48條第1 項定有明文。復
    依行政院財政部訂定之固定資產折舊率表規定，耐用年數8
    年依平均法之折舊率為千分之一二五；又固定資產提列折舊
    採用平均法者，以1 年為計算單位；其使用期間未滿1 年者
    ，按實際使用之月數相當於全年之比例計算之；不滿1 個月
    者，以月計，同部發布之營利事業所得稅查核准則第95條第
    6 款並有明文規定。則原告請求被告返還自97年8 月14日至
    98年2 月28日止被告無法律上原因而受有占有系爭機具利益
    之不當得利，依前開標準自應自以7 個月計算折舊使用期間
    ，而系爭機具於被告購買時之價值為420 萬元，有原告所出
    具之統一發票在卷可參（見本院97年度司促字第42785 號卷
    第7 頁），依平均法計算應扣除折舊額為306,250 元（計算
    式：0000000x0.125x7/12=306250） 。準此，原告依契約解
    除後不當得利之法律關係，請求被告返還自97年8 月14日至
    98年2 月28日止，因無法律上原因而受占有系爭機具之利益
    306,250 元，即屬有據，應予准許。又按，給付無確定期限
    者，債務人於債權人得請求給付時，經其催告而未為給付，
    自受催告時起，負遲延責任。其經債權人起訴而送達訴狀，
    或依督促程序送達支付命令，或為其他相類之行為者，與催
    告有同一之效力；遲延之債務，以支付金錢為標的者，債權
    人得請求依法定利率計算之遲延利息；應付利息之債務，其
    利率未經約定，亦無法律可據者，週年利率為5%，民法第22
    9 條第2 項、第233 條第1 項、第203 條分別定有明文。原
    告上開請求被告返還自97年8 月14日至98年2 月28日止之不
    當得利，係屬無確定期限之給付，且原告係以98年5 月25日
    向本院提出之民事訴之聲明更正狀，為訴之變更時始向被告
    請求，被告則於98年6 月3 日受該書狀之送達，有該書狀乙
    件及本院送達證書乙紙在卷可稽（見本院卷第52-67 頁），
    是依上開規定，有關上述306,250 元不當得利之法定遲延利
    息之請求，於原告請求自上述書狀送達被告之翌日即98年6
    月4 日起至清償日止，按年息5%計算之範圍內，為屬有據，
    逾此範圍之請求，則無所據。另原告所請求被告返還自98年
    3 月1 日起至被告返還系爭機具予原告之日止，同依前揭計
    算基準請求被告按月於每月1 日支付其繼續無權占有系爭機
    具之不當得利（依附表二「平均每月折舊額」一欄中所示之
    金額，其計算方式詳見附表二），依前揭說明，亦屬有據。
    至於被告如逾105 年8 月3 日後仍未返還系爭機具，因原告
    就此後之不當得利金額返還並未於本件請求，則被告自上開
    日期之後，即無須再依本件判決而為關於不當得利返還之給
    付，附此敘明。
五、從而，原告依買賣契約經解除後之法律關係，請求：(一)被告
    應將附表一所示之機器設備返還原告；(二)被告應給付原告30
    6,250 元，及自98年6 月4 日起至清償日止，按年息5%計算
    之利息；(三)被告應自98年3 月1 日起，至被告將如附表一所
    示之機器設備返還原告止，依附表二年次欄所示期間，按月
    於每月1 日給付如附表二平均每月折舊額欄所示之金額，為
    有理由，應予准許，逾此範圍之請求，為無理由，應予駁回
    。又原告陳明願供擔保，請求宣告假執行，就原告勝訴部份
    ，經核合於法律之規定，爰分別酌定相當擔保金額准許之，
    至原告敗訴部分，其假執行之聲請即失所附麗，應予駁回。
六、本件事證已臻明確，兩造其餘之主張、陳述及所提之證據資
    料，核與判決結果無何影響，爰不一一論述，附此敘明。
七、據上論結，本件原告之訴為一部有理由、一部無理由，依民
    事訴訟法第79條、第390 條第2 項，判決如主文。
中    華    民    國    98    年    6     月    22    日
                  民事第一庭    法  官  范明達
以上正本係照原本作成
如對本判決上訴，須於判決送達後20日內向本院提出上訴狀
中    華    民    國    98    年    6     月    22    日
                                書記官  張豐松
┌───────────────┐
│附表一      97年度訴字第2196號│
├──┬─────────┬──┤
│編號│ 名            稱 │數量│
├──┼─────────┼──┤
│ 一 │10尺削肉機        │ 2台│
├──┼─────────┼──┤
│ 二 │10尺削肉機刀台    │ 1支│
└──┴─────────┴──┘
┌────────────────────────────────────┐
│附表二                                                97年度訴字第2196號│
├────────┬─────┬────┬─────┬────┬─────┤
│   年    次     │ 資產價值 │ 提  列 │  價  值  │平均每月│屆期為被告│
│                │（新臺幣：│ 折舊額 │  餘  額  │折 舊 額│供擔保之金│
│                │元，下同）│        │          │        │額        │
├────────┼─────┼────┼─────┼────┼─────┤
│    第 1 年     │          │        │          │        │          │
│（97年8月14日至 │ 4,200,000│ 525,000│3,675,000 │ 43,750 │  15,000  │
│  98年8月13日） │          │        │          │        │          │
├────────┼─────┼────┼─────┼────┼─────┤
│    第 2 年     │          │        │          │        │          │
│（98年8月14日至 │ 3,675,000│ 459,375│3,215,625 │ 38,281 │  13,000  │
│  99年8月13日） │          │        │          │        │          │
├────────┼─────┼────┼─────┼────┼─────┤
│    第 3 年     │          │        │          │        │          │
│（99年8月14日至 │ 3,215,625│ 401,953│2,813,672 │ 33,496 │  12,000  │
│  100年8月13日）│          │        │          │        │          │
├────────┼─────┼────┼─────┼────┼─────┤
│    第 4 年     │          │        │          │        │          │
│（100年8月14日至│ 2,813,672│ 351,709│2,461,963 │ 29,309 │  10,000  │
│  101年8月13日）│          │        │          │        │          │
├────────┼─────┼────┼─────┼────┼─────┤
│    第 5 年     │          │        │          │        │          │
│（101年8月14日至│ 2,461,963│ 307,745│2,154,218 │ 25,645 │   9,000  │
│  102年8月13日）│          │        │          │        │          │
├────────┼─────┼────┼─────┼────┼─────┤
│    第 6 年     │          │        │          │        │          │
│（102年8月14日至│ 2,154,218│ 269,277│1,884,941 │ 22,440 │   8,000  │
│  103年8月13日）│          │        │          │        │          │
├────────┼─────┼────┼─────┼────┼─────┤
│    第 7 年     │          │        │          │        │          │
│（103年8月14日至│ 1,884,941│ 235,618│1,649,323 │ 19,635 │   7,000  │
│  104年8月13日）│          │        │          │        │          │
├────────┼─────┼────┼─────┼────┼─────┤
│    第 8 年     │          │        │          │        │          │
│（104年8月14日至│ 1,649,323│ 206,165│14,431,584│ 17,180 │   6,000  │
│  105年8月13日）│          │        │          │        │          │
├────────┴─────┴────┴─────┴────┴─────┤
│註1：系爭機具之折舊方式採「平均法」，耐用年數為8年，其每年之則舊率均為千│
│     分之一二五。                                                       │
│註2：本表提列折舊額之計算方式：資產價值×折舊率（元以下四捨五入）。     │
│註3：本表價值餘額之計算方式：資產價值－提列折舊額。                     │
│註4：本表平均每月折舊額之計算方式：折舊額÷12（元以下四捨五入）。       │
└────────────────────────────────────┘


司法院資訊處製作；財團法人民間司法改革基金會備份。
